【裁判字號】    89,台非,428
【裁判日期】    891117
【裁判案由】    貪污
【裁判全文】
最高法院刑事判決                                八十九年度台非字第四二八號
    上訴人  最高法院檢察署檢察總長
    被  告  甲○○
右上訴人因被告貪污案件，對於台灣高等法院台中分院中華民國八十九年一月十九日
第二審確定判決（八十八年度重上更三字第五四號，起訴案號：台灣台中地方法院檢
察署八十五年度偵字第四四五號），認為違法，提起非常上訴，本院判決如左：
    主  文
原判決撤銷，由台灣高等法院台中分院依判決前之程序更為審判。
    理  由
非常上訴理由稱：「一按判決所載理由矛盾者當然為違背法令，刑事訴訟法第三百七
十九條第十四款定有明文。又判決所認定之事實，與所採用之證據不相適合，即屬證
據上之理由矛盾（最高法院三十一年上字第一四一二號判例參照）。二本件第二審法
院以被告甲○○係台灣省立豐原醫院（以下簡稱豐原醫院）婦產科主治醫師，係依據
法令從事公務之人員，明知依據衛生署民國（下同）七十六年二月二十日函頒之「省
市立醫療機構醫師專勤服務辦法」，兼任本醫療機構外之工作，應依有關法令規定辦
理，並須事前報經首長核准，始得按照「所屬醫療機構人員獎勵金發給要點」領取不
開（兼）業獎勵金，其於任職期間，自八十二年一月至八十四年四月止，隱匿其在外
兼業之事實，使其服務機關豐原醫院陷於錯誤，而發給不開（兼）業獎勵金，顯係以
其擔任醫師之身份，簽下「醫師專勤服務承諾書」之機會詐領財物，而認被告係犯貪
污治罪條例第五條第一項第二款之利用職務上之機會詐領財物罪，並以新舊法比較，
以較有利之八十五年十月二十三日修正公布前之貪污治罪條例第五條第一項第二款之
規定論處。三本件原審認定之事實指稱依據衛生署七十六年二月二十日函頒之「省市
立醫療機構醫師專勤服務辦法」（見偵查卷第七頁），醫師兼任本醫療機構外之工作
，應依有關法令規定辦理，並須事前報經首長核准，始得按照「所屬醫療機構人員獎
勵金發給要點」領取不開（兼）業獎勵金，被告竟自八十二年一月至八十四年四月止
，隱匿其在在外（東勢農民醫院）兼業之事實，使其服務之豐原醫院陷於錯誤而發給
不兼業獎勵金，每月新台幣（以下同）二萬四千元，前後二十八個月，合計六十七萬
二千元。經查上述所指「所屬醫療機構人員獎勵發給要點」，應係行政院為獎勵省市
政府衛生處局所屬醫療機構人員，提高服務精神及醫療水準，於八十三年三月九日以
台八十三人政給字第○五四二二號函核定（登載省府公報八十三年夏宇第六期）暨八
十四年九月七日台八十四人政給字第二二七二二函條（應為修字之誤筆）正（登載省
府公報八十四年冬宇第一期）之「省市政府衛生處局所屬醫療機構人員獎勵發給要點
」，惟本要點既係八十三年三月九日方由行政院核定頒布實施，並於翌年即八十四年
九月七日修正，原審竟認定被告自八十二年一月至八十四年四月止連續向其服務之豐
原醫院詐領「不兼業獎勵金」，其所認定之事實，與所採用之證據顯不相適合。該豐
原醫院按月核發二萬四千元，其依據何在﹖究屬何性質﹖均未見在理由內詳細說明，
即屬證據上之理由矛盾。四再查被告甲○○係於八十二年三月二十二日始向台灣省立
豐原醫院簽立「醫師專勤服務承諾書」（見偵查卷第六頁），原審竟指其自八十二年
一月起即已向其服務之豐原醫院詐領不兼業之獎勵金，並一併予以追繳，理由安在﹖
更未加以論述，此部分所認定之事實，與所採用之證據亦不相適合。所載理由顯有矛
盾，當然為違背法令。案經確定，爰依刑事訴訟法第四百四十一條、第四百四十三條
提起非常上訴，以資糾正」等語。
本院按判決所載理由矛盾者，當然為違背法令，刑事訴訟法第三百七十九條第十四款
定有明文；又判決所認定之事實與所採用之證據不相適合，即屬證據上之理由矛盾。
本件原判決撤銷第一審諭知被告甲○○無罪之判決，改判論處被告連續依據法令從事
公務之人員，利用職務上之機會詐取財物，處有期徒刑三年十月，褫奪公權三年，所
得財物新台幣（下同）六十七萬二千元應予追繳發還台灣省立豐原醫院，如全部或一
部無法追繳時，以其財產抵償之。惟查依原判決事實欄之記載：被告係台灣省立豐原
醫院婦產科主治醫師，兼任本醫療機構外之工作，應依有關法令規定辦理，並須事前
報經首長核准，始得按照「所屬醫療機構人員獎勵金發給要點」領取不開（兼）業獎
勵金，詎被告意圖為自己不法之所有，自民國八十二年一月至八月之間，利用業餘時
間，未經首長核准，自行於星期六之下午及夜間隔週前往台中縣東勢鎮農會附設農民
醫院看診，又自八十二年九月至八十四年四月止，自行繼續至該農民醫院執行醫療業
務，被告隱匿上開兼業情事，使豐原醫院人員陷於錯誤而按月發給被告基本獎勵金共
六十七萬二千元云云，然原判決所指之「所屬醫療機構人員獎勵金發給要點」，應係
行政院為獎勵省市政府衛生處局所屬醫療機構人員提高服務精神及醫療水準，於八十
三年三月九日以台八十三人政給字第○五四二二號函核定，嗣於八十四年九月七日再
以台八十四人政給字第二二七二二號函修正之「省市政府衛生處局所屬醫療機構人員
獎勵金發給要點」（分別登載省府公報八十三年夏字第六期及八十四年冬字第一期）
，該獎勵金發給要點既於八十三年三月九日，始經行政院核定公布實施，則被告於該
獎勵金發給要點核定公布實施前，即自八十二年一月至八十三年三月八日期間，按月
領取二萬四千元，與上開獎勵金發給要點應無關連，原判決於事實欄載稱：被告隱匿
兼業情形，違背「所屬醫療機構人員獎勵金發給要點」之規定而領取不開（兼）業獎
勵金；其所認定之事實與所採用之證據不相適合，殊有證據上理由矛盾之違法；復查
被告係於八十二年三月二十二日始向台灣省立豐原醫院簽立「醫師專勤服務承諾書」
（見偵查卷第六頁），而原判決則謂被告自八十二年一月至八十四年四月，以其擔任
醫師之身份，簽下醫師專勤服務承諾書之機會詐領不兼業獎勵金，其此部分認定之事
實與上引卷內資料部分不符，亦有證據上理由矛盾之違法。案經確定，且於被告不利
，非常上訴意旨執以指摘原判決違背法令，洵屬有理，應由本院將原判決撤銷並為維
持被告審級利益，由原法院依判決前之程序更為審判，以資救濟。
據上論結，應依刑事訴訟法第四百四十七條第一項第一款、第二項前段，判決如主文
。
中      華      民      國    八十九    年     十一     月     十七     日
                              最高法院刑事第一庭
                                  審判長法官  施  文  仁
                                        法官  張  淳  淙
                                        法官  林  永  茂
                                        法官  蕭  仰  歸
                                        法官  洪  文  章
      右正本證明與原本無異
                                              書  記  官
中      華      民      國    八十九    年     十一     月    二十三    日


司法院資訊處製作；財團法人民間司法改革基金會備份。
